【裁判字號】    95,上訴,2743
【裁判日期】    950907
【裁判案由】    家暴殺人未遂
【裁判全文】
臺灣高等法院刑事判決                95年度上訴字第2743號
上  訴  人  臺灣板橋地方法院檢察署檢察官
被      告  乙○○
指定辯護人  本院公設辯護人周君穎
上列上訴人因被告家暴殺人未遂案件，不服臺灣板橋地方法院94
年度訴字第2656號，中華民國95年5月19日第一審判決（起訴案
號：臺灣板橋地方法院檢察署94年度偵字第15812 號），提起上
訴，本院判決如下：
    主  文
上訴駁回。
    理  由
一、公訴意旨略以：被告乙○○與告訴人甲○○係夫妻關係，具
    有家庭暴力防治法第三條第一款之家庭成員關係，被告乙○
    ○於民國九十三年八月十八日上午十一時三十分許，在臺北
    縣板橋市○○街十七之三號住處，因細故與告訴人甲○○爭
    執，竟基於殺人之故意，持水果刀刺進甲○○右前胸，幸而
    被告乙○○、告訴人甲○○之子陳琪徨適時制止被告乙○○
    ，並將告訴人甲○○送醫急救，被告乙○○因而未能得逞。
    因認被告乙○○涉犯刑法第二百七十一條第二項、第一項之
    殺人未遂罪嫌等語。
二、本件公訴人雖認被告乙○○所為，係犯刑法第二百七十一條
    第二項、第一項之殺人未遂罪，惟殺人罪之成立，須於實施
    殺害時，即具有使其喪失生命之故意，倘缺乏此種故意，要
    難遽論以殺人未遂罪，最高法院四十八年台上字第三三號判
    例參照。本件訊之被告乙○○固不否認有於上揭時地持水果
    刀刺傷告訴人甲○○之事實，惟堅詞否認有何殺人之故意，
    辯稱：伊當天在客廳削水果，因太太甲○○說要離婚，而二
    人發生爭執，甲○○進到房間，伊只是順手拿著水果刀跟進
    去繼續吵架，在拉扯中，不知為什麼就刺中甲○○，後來因
    為不知道該怎麼辦，所以是由兒子將甲○○送醫，但伊有隨
    即通知大哥、母親，由大哥、母親趕到醫院看甲○○，伊沒
    有殺甲○○的意思云云。經查：
  (一)被告乙○○於上開時、地有持前揭扣案之水果刀刺傷告訴人
    甲○○右胸部，甲○○因而受有右前胸部裂傷約四公分、三
    公分深一節，已據證人即告訴人甲○○於警詢及原審審理時
    ；證人即被告乙○○與告訴人甲○○之子陳琪徨於警詢及原
    審審理時證述明確（見九十四年偵字第一五八一二號偵查卷
    第四頁、第十七頁、第十八頁反面、第二十頁反面；原審卷
    第四七頁至第五四頁、第五七頁至第六四頁），並有中英醫
    院所出具之診斷證明書影本一件附卷可稽，亦有上開水果刀
    扣案可資佐證，且為被告乙○○所不爭執，固堪信為真實。
  (二)惟依證人甲○○於警詢及原審審理時所述：「爭吵時乙○○
    水果刀揮舞，因雙方拉扯不小心刺傷，陳某係右手持水果刀
    ，當時遭刺傷一刀」、「我躲進房間時，乙○○由後跟進房
    間並未講話朝我走來，我因害怕遭毆打，故與乙○○拉扯致
    受傷」、「因雙方發生爭執拉扯才受傷，乙○○是不小心刺
    傷我的」；「我跟我老公吵架，兩個人拉拉扯扯，是不小心
    被他劃到」、「……因為當時我看到他的臉已經在變，可能
    已經快生氣了，我擔心被他打，所以就趕快進房間，他就跟
    在我後面進房間，我也不知道他手上何時握了水果刀，我進
    房間後，兩人就開始吵，而且也拉拉扯扯，就被他劃到」、
    「我兒子進來有看到我在流血，跟我講了我才知道我受傷，
    否則我也不知道我有被刺傷，我兒子就跟我說要趕快去看醫
    生，我當時很害怕，就從房間跑出來，我兒子有跟著我到樓
    下來，後來我兒子就陪我坐計程車去醫院，我大伯、還有我
    姐姐他們也有到醫院來看我，是我先生打電話叫我大伯、我
    姐姐他們過來的，我婆婆也有去看我」、「（問：你們當天
    在房間，被告總共劃了你幾次？）劃一次」各等語在卷（見
    九十四年偵字第一五八一二號偵查卷第四頁；原審卷第五七
    頁、第五八頁），及證人陳琪徨於原審審理時證稱：「（問
    ：你爸爸後來有無再拿這把刀作任何事情？）沒有」、「（
    問：你跟你爸搶刀子時，你爸有無跟你拉扯？）沒有，我一
    搶就拿到了，爸爸沒有抗拒」、「我搶下刀子之後，我爸就
    直接往客廳走去」、「（問：你跟你弟弟要將你媽媽送醫院
    時，你爸是否有制止你們？）沒有，我爸就在客廳，我跟我
    弟弟很快的把我媽媽送去醫院，爸爸在客廳有無看我們，我
    也不知道，我爸口頭上、肢體上都沒有制止我們」、「（問
    ：你看到你媽媽胸口流血，你爸爸當時的舉動？你做何動作
    ？）我搶我爸爸手上的刀子，我爸爸沒有什麼強烈的動作」
    等語綦詳（見原審卷第五十頁、第五三頁、第五四頁、第五
    五頁），足徵被告乙○○雖有持上開扣案水果刀刺告訴人甲
    ○○右前胸一刀，然經證人陳琪徨阻止後，並無追殺告訴人
    甲○○之動作，苟被告乙○○有殺害告訴人甲○○之故意，
    縱有陳琪徨勸阻，亦不可能僅刺一刀毫無掙扎即停手，並任
    由陳琪徨將甲○○送醫之理。由此可見，被告持刀當時，並
    無殺人之主觀犯意至明。
  (三)況告訴人甲○○受傷之位置雖係位於右前胸，然傷勢為長四
    公分、深三公分，已如前述，尚非嚴重，此徵諸證人甲○○
    、陳琪徨於原審審理時分別證稱：「中英醫院，沒有開刀治
    療，只有縫合包紮，因為有撕裂傷，治療沒有幾次，確實次
    數我不記得，至於就醫當天沒有很久，大約壹個鐘頭，因為
    縫合之後，醫生有叫我在外面休息」；「（問：你將你媽媽
    送到醫院去後，你媽媽在醫院治療多久？）一、二個小時」
    、「（問：你媽媽有無住院開刀？）沒有」、「（問：你剛
    才說你送你媽媽到醫院治療，媽媽在醫院多久？）大約一、
    兩個小時，我媽媽沒有住院，包紮好就離開」各等語甚明（
    見原審卷第六十頁、第五二頁、第五五頁），而告訴人甲○
    ○上開時地所受之傷害，並未住院僅須追蹤治療，亦據前開
    中英醫院所出具之告訴人甲○○之診斷證明書載述明確，再
    參以被告乙○○係正值壯年之成年男子，苟有意殺害告訴人
    甲○○之意，則以被告乙○○於偵查中所呈現之於上開時、
    地傷害告訴人甲○○之現場情形（見偵查卷第三八頁訊問筆
    錄及同卷第四十頁、第四十一頁所附之照片可稽），及證人
    陳琪徨於警詢中所述：「我爸是手握刀柄，刀子向下，由上
    往下刺，手提起的高度超過肩膀」等語（見上開偵查卷第二
    十頁反面），則告訴人甲○○自不可能僅受有上開傷害。由
    此足證，被告持刀揮刺告訴人甲○○的右前胸受傷一節，當
    無使告訴人甲○○喪失生命之犯意甚明。
  (四)按告訴人之告訴，係以使被告受刑事訴追為目的，是其陳述
    是否與事實相符，仍應調查其他證據以資審認（最高法院五
    十二年台上字第一三○○號判例參照）。本件告訴人甲○○
    於警詢時指訴：「我兒子陳琪徨看到我先生將我殺傷後，大
    喊媽媽你流血了，就將我先生抱住往房間門外推出去，我就
    趁機往門外跑衝到樓下，我兒子隨後下樓跟我一起攔了一部
    計程車到醫院就醫」等語（見上開偵查卷第十七頁），雖與
    證人陳琪徨於警詢中證述：「我看見就馬上抱住我爸的胸部
    ，並去搶那把刀子」等語大致相符（見上開偵查卷第二十頁
    反面），惟證人陳琪徨抱住被告乙○○之原因，究係被告乙
    ○○確有繼續追殺告訴人甲○○之動作所致？或證人陳琪徨
    乍見母親即告訴人甲○○受傷，擔心父親即被告乙○○繼續
    攻擊母親，情急之下自我判斷所致？並未據證人陳琪徨於前
    開警詢中陳述明確，自難僅從證人陳琪徨之證詞即認告訴人
    甲○○前開指訴為可採信；更遑論證人陳琪徨、告訴人甲○
    ○於原審審理時證稱伊等已忘記當時有無由證人陳琪徨抱住
    被告乙○○，再由告訴人甲○○趁機逃出之情形（見原審卷
    第四九頁、第五八頁）。況告訴人甲○○與被告乙○○為夫
    妻，竟遭被告乙○○持刀刺傷，其傷心氣憤之情不言可諭，
    則其於氣憤之下，警詢所言難免對於被告乙○○不利，不宜
    僅從告訴人甲○○於警詢之指述，遽認被告乙○○有殺人之
    故意。
  (五)被告乙○○與告訴人甲○○間因金錢及離婚問題，經常吵架
    ，其等於上開時、地即因告訴人甲○○要求被告乙○○辦理
    離婚而起爭執一節，已據被告乙○○自承在卷，核與證人甲
    ○○、陳琪徨於警詢及原審審理時所述相符，足見本件係肇
    因於被告乙○○不滿告訴人甲○○要求離婚而起衝突，衡情
    被告乙○○尚無置告訴人甲○○於死地之動機及故意。綜上
    所述，被告乙○○所辯，並無殺人之故意，非無可採。故被
    告乙○○於行為時，應僅有普通傷害之犯意至明，係犯刑法
    第二百七十七條第一項之傷害罪。
三、按告訴乃論之罪，告訴人於第一審辯論終結前，得撤回其告
    訴；又告訴經撤回者，法院應諭知不受理之判決，刑事訴訟
    法第二百三十八條第一項，及第三百零三條第三款定有明文
    。
四、本件被告乙○○所為，係犯刑法第二百七十七條第一項之傷
    害罪，已如前述，依同法第二百八十七條前段之規定，須告
    訴乃論。茲據告訴人甲○○於原審審理中，聲請撤回其告訴
    ，揆諸前揭法條規定，原審因依刑事訴訟法第三百零三條第
    三款，諭知本件不受理之判決，經核並無不當。檢察官上訴
    意旨略以：從甲○○的傷勢及甲○○所受的傷害是在右胸口
    ，長四公分、深達三公分，依一般社會正常人之觀念，持刀
    向他人胸部刺去，本可能造成他人死亡結果，被告明知如此
    ，仍然持水果刀刺向甲○○，其顯然有殺人犯意甚明，且被
    告所持刀子刺向甲○○之後，刀身與刀柄分離，可見被告持
    刀刺向甲○○時，力道甚大，再者證人陳琪徨在警局供稱當
    時被告手持刀是由下往上刺，手舉起的高度超過肩膀，足證
    被告有殺害甲○○之犯意甚明，參以證人甲○○在警察局也
    供稱當時被告持刀將甲○○殺傷之後，是由陳琪徨將被告抱
    住往外推，甲○○才趁機跑出門外就醫，可見當時被告應該
    是有殺人的意思，否則甲○○何以需趁機逃出家門，而陳琪
    徨又為何要將被告抱住，不讓被告再行殺害甲○○。至於甲
    ○○、陳琪徨到庭所為的證詞，雖然與警詢不符，但是證人
    二人到庭證稱，因事發已久，記憶不清，再加上事後被告也
    與甲○○達成和解，二人現仍屬同居狀態，可見證人二人嗣
    後在法庭上所為證詞係維護被告之詞，應以二人在警詢之證
    詞較可採。綜上，原審認定被告不受理，其判決謬誤，至為
    明顯云云。查被告持刀刺傷告訴人，僅有傷害告訴人之犯意
    ，並無殺死告訴人之故意，原審已詳為論述明確，檢察官仍
    執前詞提起上訴，核無理由，應予駁回。
據上論斷，應依刑事訴訟法第368條，判決如主文。
本案經檢察官黃全祿到庭執行職務。
中    華    民    國    95    年    9     月    7    日
                  刑事第十二庭  審判長法  官  蔡永昌
                                      法  官  陳榮和
                                      法  官  張正亞
以上正本證明與原本無異。
檢察官如不服本判決，應於收受送達後十日內向本院提出上訴書
狀，其未敘述上訴之理由者並得於提起上訴後十日內向本院補提
理由書（均須按他造當事人之人數附繕本）。
                                      書記官  鄭信昱
中    華    民    國    95    年    9     月    7     日
附錄：本案論罪科刑法條全文
中華民國刑法第277條第1項
傷害人之身體或健康者，處 3 年以下有期徒刑、拘役或 1 千元
以下罰金。
犯前項之罪因而致人於死者，處無期徒刑或 7 年以上有期徒刑；
致重傷者，處3年以上10年以下有期徒刑。


司法院資訊處製作；財團法人民間司法改革基金會備份。
